臺灣高等法院刑事判決
111年度上重訴字第19號
上  訴  人  臺灣桃園地方檢察署檢察官  
上  訴  人  
即  被  告  甲○○



選任辯護人  葛彥麟律師

上列上訴人等因被告家暴殺人案件，不服臺灣桃園地方法院111
年度矚重訴字第2號，中華民國111年4月22日第一審判決（起訴
案號：臺灣桃園地方檢察署110年度偵字第42475號、110年度偵
字第44179號），提起上訴，本院判決如下：
    主  文
原判決撤銷。
甲○○殺人，處有期徒刑拾貳年。
    事  實
一、甲○○與乙○○二人為夫妻，具有家庭暴力防治法第3條第1款所
    定之家庭成員關係，共同居住○○○市○○區○○○街00○0號5樓。
    緣甲○○先於民國110年11月29日晚間趁乙○○熟睡時擅自查看
    乙○○手機內臉書通訊軟體，發現乙○○與其他男性朋友之對話
    ，疑其對婚姻不忠，惟為維持家庭和睦當下未立即追問。待
    翌日即同年月30日10時許，兩人透過LINE軟體通訊時，乙○○
    留言「三字經」辱罵甲○○並質問甲○○為何半夜不睡覺查看其
    手機，且表示兩人婚姻取決於甲○○信不信任，間接否認有感
    情不忠，甲○○讀取後深感委屈憤怒，立即自桃園市龜山區一
    帶之工作地點請假返家，於11時許返回上址住家，當面質問
    乙○○「你為什麼要這樣對我，我有看到妳臉書的小帳號了」
    ，乙○○回應「那都過去了」，甲○○再回應「我已經看到對話
    內容了，那你們現在還在聊」，乙○○又回應「喔沒有啊我看
    一下才回一下訊息怎麼樣」，至此甲○○再也無法壓抑心中怒
    火，旋出於傷害犯意連續出拳毆打乙○○之頭臉部，造成乙○○
    頭臉部嚴重挫傷，口腔內出血，乙○○亦出手防衛還擊，而在
    甲○○身上留下多處抓痕，無奈雙方體型、力氣相差懸殊，乙○○被擊倒仰躺於地，甲○○順勢跨坐在乙○○之胸口，惟乙○○持
    續以「三字經」辱罵甲○○，同時兩手亦持續揮舞抵抗，不斷
    刺激堆高甲○○內心之憤怒，終萌殺人犯意，一手摀住乙○○嘴
    吧，一手捏住乙○○鼻子，使之窒息直至呼吸衰竭死亡。
二、甲○○嗣見乙○○已無呼吸後，深知闖下大禍，一時心亂如麻，
    尋思已難逃法律制裁，但若馬上報警定然立即會被警方逮捕
    拘禁失去人身自由，故為能與兩名年幼女兒共度最後相處時
    光，並安排後續照顧事宜，遂謀定次日再行自首，因此動手
    掩蓋殺人事證，先將乙○○屍體裝入大型塑膠袋中，繼以拖把
    整理現場血跡並將現場桌椅擺正，隨後撥打電話給母親丙○○○，請其去接兩位女兒下課並帶至○○區○○路00號0樓老家借住
    ，再撥打電話給大姊丁○○佯稱「乙○○跑掉了」後，便攜帶小
    孩之衣物前往桃園市○○區○○路00號6樓，而於整理小孩行李
    時，思及乙○○屍體仍在餐桌下，遂從地下室停車場拿取大型
    橘色水桶一個，返回宏昌一街住處，將裝有乙○○屍體之塑膠
    袋置入大型橘色水桶後將水桶放於陽台，再前往老家與兩位
    女兒相聚。迨至次日即同年12月1日7時45分許，甲○○即以電
    話告知三姊戊○○，要把小孩子交代給戊○○，並親口坦承把乙○○悶死，隨後便於同日8時35分許向警方自首，員警獲報立
    即趕往○○○街00之0號0樓查看，果在陽台處發現乙○○之屍體
    。
    理  由
一、犯罪事實之認定：
㈠、訊之上訴人即被告甲○○(下稱被告)對上開客觀經過，均已是
    認(本院卷第223頁)，核與卷附乙○○手機內所存案發當日上
    午二人在通訊軟體之對話擷圖照片、案發現場及被告兩手腫
    脹，上身留有抓痕之照片及法務部法醫研究所解剖報告暨鑑
    定報告書記載乙○○因遭掩口鼻造成窒息，導致呼吸衰竭而死
    亡之結論相符。此部分事實，首堪認定。
㈡、而被告雖仍矢口否認有殺人犯意，辯稱掩住乙○○口鼻僅單純
    為阻止乙○○繼續謾罵，並無致人於死之意云云(本院卷第225
    頁)，然查：
１、按刑法殺人既遂罪之成立，行為人主觀上須具殺人故意，客
    觀上所實施之手段、方法須足以致人於死，兩者皆備，始足
    當之。而所謂殺人故意，係指行為人明知或預見其所實施之
    手段、方法足以致人於死，仍決意行之。故本件在審究被告
    是否具有殺人故意，首應審酌其形於外之攻擊手段、方法是
    否足以致人於死，再探究其是否知悉所用方法足以致人於死
    ，第佐以案發原因、背景及事件之演進過程，判斷其是否有
    意使死亡結果發生。
２、眾所周知，人須仰賴不間斷地呼吸空氣，方能存續生命，而
    鼻子則為人呼吸空氣之主要管道，鼻子功能不彰時始以口為
    輔助路徑，口鼻通路若同時遭外力強力阻斷空氣進出至一定
    時間，人便會死亡。被告係智慮健全之成年人，對此當無不
    知，其竟一手掩口，一手捏鼻，同時將乙○○賴以生存之唯二
    呼吸通道予以封阻，已非尋常情形下為阻止他人說話，常僅
    以單手蓋住嘴巴，而由被告另手係去阻塞並不發聲之鼻部為
    觀，實可見殺人之心。
　　又依被告於警詢供稱：「（警問：可否詳述殺害乙○○之手法
    ？）我將乙○○壓制在地後，就用雙手摀住口鼻，左手摀嘴巴
    ，摀住時間多久我不曉得…記得摀住的時候有經過一會，沒
    有馬上放開，直到乙○○完全沒有任何反應或動靜，我才將手
    放開」「（警問：你殺害乙○○過程，乙○○有無反抗？如何反
    抗?）她一直謾罵講很難聽的話，身體也有在掙扎，雙手也
    有使力在揮舞，試圖把我推開」及偵查中供稱：「（檢察官
    問：你摀住乙○○口鼻，乙○○有無反抗？）她持續要罵我，用
    手揮打我、要抓我」「（檢察官問：乙○○快沒氣了應該會把
    你推開吧？）乙○○就是一直揮我，然後雙手就放下來了」等
    語，可知乙○○在無法呼吸時，出於生存本能，顯然有作出舉
    動試圖排除外力，即被告摀住口鼻之動作，而被告則無視乙○○之掙扎，堅定持續地摀住直至其停止不動，足見被告主觀
    上意在置乙○○於死，灼然至明，並非僅為阻止乙○○繼續謾罵
    而已，所辯稱無殺人犯意，言行不符，無非卸責之空言，不
    足憑信。
３、末查整起事件之始末，緣起於被告懷疑乙○○有外遇，而於案
    發前一晚查看乙○○手機，次日為乙○○發現，即透過通訊軟體
    留言質問被告並罵被告「三字經」，被告因此憤而向工作處
    所請假返家找乙○○理論，未幾二人即在住處直接面對面爆發
    更強烈之言語衝突後，被告率先出拳攻擊乙○○，引來乙○○反
    抗，進而演變為激烈肢體衝突，此從前引法醫報告書記載乙○○頭臉部有嚴重挫傷及顯示被告雙手因攻擊乙○○而腫脹及身
    上留有抓痕之照片即明，而在肢體衝突過程中，乙○○除身體
    反抗外更持續飆罵，此雖僅被告單方說詞，然從前揭兩人之
    通訊軟體對話中，乙○○確有因不滿被告查看手機而留言「三
    字經」，是乙○○在遭被告猛力毆打下，口出穢言飆罵被告，
    應非子虛，之後被告方以雙手封掩乙○○口鼻，直至氣絕身亡
    。綜觀雙方衝突，係逐步升級，先從通訊軟體之隔空爭執，
    到面對面爭吵，再由被告先出手毆打乙○○，而在被告拳打乙○○期間，乙○○顯然不願屈服於被告暴力之下，不僅身體反抗
    ，口中亦是不停飆罵，不難想像被告當必會迅速累積胸中怒
    火，待高漲之憤怒情緒達到一定強度時，僅僅毆打乙○○使其
    皮肉感受疼痛，已不足以宣洩滿腔怒氣，遂採取極端手段，
    以手封阻乙○○口鼻使之窒息死亡。簡言之，客觀上係先口頭
    爭吵，歷傷害身體，終剝奪生命三個階段，參諸被告與乙○○
    二人畢竟為結髮夫妻，共同育有兩名年幼女兒，是以被告固
    先出手拳擊乙○○頭臉，造成嚴重挫傷，卻難以排除此時可能
    僅係出於傷害犯意，並無明確證據足以證明被告出拳毆打乙○○時，即已生殺人犯意，而在被告以手掩乙○○口鼻之行為階
    段，其殺人意念則表現於外，應認被告之犯意係在傷害乙○○
    過程中，受到乙○○之刺激始轉為殺人犯意，較合於實情，起
    訴意旨認被告於上開口角後即出於殺人犯意出拳毆打乙○○，
    尚有未合。
㈢、綜上，被告殺人犯行，事證明確，應予論科。
二、論罪法律之適用：
㈠、按家庭暴力防治法所稱之「家庭暴力」，係指家庭成員間實
    施身體或精神上不法侵害之行為，家庭暴力防治法第2條第1
     款有明文。本件乙○○與被告係夫妻，具有家庭成員關係。
    又被告所為前揭犯行，雖屬家庭暴力防治法第2條第2 款所
    定之家庭暴力罪，惟因家庭暴力防治法之前揭條文並無罰則
    規定，故被告本件犯行即應依刑法之規定予以論罪科刑。
㈡、次按行為始於著手，故行為人於著手之際具有何種犯罪故意
    ，原則上應負該種犯罪故意之責任。惟行為人若於犯罪行為
    繼續中變更犯意（升高或降低），而改依變更後之犯意繼續
    實行犯罪，致其犯意變更前後二階段所為，分別該當於不同
    構成要件之罪名，而發生此罪與彼罪之變更，除另行起意者
    ，應併合論罪外，其變更犯意前後二階段所為，仍應整體評
    價為一罪。是犯意如何，原則上以著手之際為準，惟於犯罪
    行為繼續中變更而應評價為一罪者，應依吸收之法理，視其
    究屬犯意升高或降低而定其故意責任，犯意升高者，從新犯
    意，犯意降低者，從舊犯意（最高法院99年度台上字第3977
    號判決意旨參照）。查被告於上揭住處與乙○○爭執中，本係
    基於傷害之犯意，拳擊乙○○頭臉造成嚴重挫傷，嗣因衝突過
    程因受刺激，始將傷害犯意層升為殺人犯意，以手封掩乙○○
    口鼻，導致乙○○窒息身亡，自應整體評價為一個殺人罪，其
    傷害行為自為殺人行為所吸收，不另論罪。故核被告所為，
    係犯刑法第271條第1 項之殺人罪。
三、刑罰之減輕事由：
㈠、本案係被告於司法調查人員尚未發覺前即案發隔日110年12月
    1日8時35分，主動向警方自首而查獲，有桃園市政府警察局
    桃園分局處理相驗案件初步調查報告暨報驗書及偵查佐吳冠
    杰之職務報告在卷可稽，合於自首之規定。
㈡、起訴意旨雖認被告於案發後即向大姊丁○○稱「乙○○跑掉了」
    ，又向乙○○之祖母庚○稱「乙○○跑掉了」，可見被告欲掩蓋
    犯行之意圖甚為明確，且以己○○(即被害人之父)自庚○處得
    知此節，便打電話要求被告報警，而認就算被告不報警處理
    ，被害人之父再過不久也會報警，主張被告係迫於被害人之
    父給予之壓力，方於110年12月1日通知警方，其自首係迫於
    情勢，並非幡然悔悟，應不得予以減輕其刑。
　　然人類行為之驅動，有出於單一因素，亦有多種因子結合所
    致，故被告向警方自首殺人犯行，係迫於情勢或係幡然悔悟
    ，兩者並非不能兼存。考量本起案件乃突發之重大事件，若
    馬上報警被告必然會為警方逮捕拘禁失去人身自由，而被告
    尚有兩名幼女，長女五歲，次女三歲（見110年度偵字第424
    75號卷第17頁背面、第19頁背面戶籍資料）均為需旁人照料
    之幼小年紀，因此被告稱本即願意就自己所犯過錯負起刑責
    ，惟為珍惜與女兒們最後相處時光，並安排女兒託付家人照
    顧後，始能放心自首，甚合情理。而事實上，被告殺害乙○○
    後之當晚確實與兩名幼女同住○○區○○路00號6樓，並未避走
    他處，業據被告母親丙○○○、被告大姊丁○○於偵訊時證述屬
    實，次日一早並與戊○○（被告之三姐）聯繫，坦承悶死乙○○
    ，請其照料女兒，想要自首，此亦據戊○○於偵訊時證稱：「
    一大早7點45分左右，甲○○打語音電話給我，問我能不能請
    半天假，要跟我講小孩的事，我問他怎麼了，因為當時我在
    高速公路上開車，甲○○突然就哭了，說他不小心把乙○○悶死
    了，他想去自首，要跟我講小孩的事情，要把小孩交代給我
    」明確，是被告之自首，應非純然迫於情勢，當兼具心中悔
    悟，爰依刑法第62條之規定，減輕其刑。
四、撤銷改判之理由：
㈠、原審認被告罪證明確，予以論罪科刑，固非無見。然被告於
    本院審理中，業與乙○○之父己○○成立和解(和解契約之內容
    涉及雙方家庭及被告與乙○○所親生子女之隱私，爰不揭露內
    容，見本院卷第95至96、237至238頁)，而獲己○○向本院表
    示希望能對被告從輕量刑(本院卷第224頁)，原判決就此對
    被告有利之量刑因素，未及審酌，量刑稍有失當，故檢察官
    提起上訴(本院卷第19至20頁)，猶主張原審量刑失諸過輕，
    雖無理由，而被告提起上訴(本院卷第217頁)，否認本件成
    立殺人罪部分，亦無理由，已據本院論駁如上，但被告請求
    從輕量刑部分，則有理由，自應由本院撤銷予以改判。
㈡、茲審酌被告與乙○○為結褵五年有餘之夫妻並育有兩名幼女，
    雖懷疑乙○○有外遇，但乙○○已拒絕承認，被告卻仍出重拳連
    續毆打傷害乙○○之頭臉部，造成乙○○頭臉嚴重挫傷出血，更
    在乙○○倒地後用手摀住口鼻，使之窒息直至其氣絕身亡，造
    成無可彌補之後果，徒使乙○○之父親、祖母承受白髮人送黑
    髮人之椎心之痛，及兩名幼女從此失去母親的疼愛，如此怒
    令智昏，實有不該。然念被告事後尚能與乙○○之家屬達成和
    解，獲得己○○來信表示原諒(本院卷第177至183頁)，且尚有
    兩名幼女正值成長發育，本院不忍其等再因本案長時間失去
    父親之照顧，此亦為己○○於本院審理中所特別強調(本院卷
    第224頁)，兼衡被告自陳原從事2份工作、又係大學畢業等
    經濟及智識情形等一切情狀，量處如主文第2項所示之刑。
據上論斷，應依刑事訴訟法第369條第1項前段、第364條、第299
條第1項前段，判決如主文。
本案經檢察官林穎慶提起公訴，檢察官林鈺瀅提起上訴，檢察官
王正皓到庭執行職務。
中　　華　　民　　國　　111 　年　　10　　月　　25　　日
                  刑事第十一庭  審判長法　官  張江澤
                                      法　官  郭惠玲
                                      法　官  梁志偉
以上正本證明與原本無異。
如不服本判決，應於收受送達後20日內向本院提出上訴書狀，其
未敘述上訴之理由者並得於提起上訴後20日內向本院補提理由書
（均須按他造當事人之人數附繕本）「切勿逕送上級法院」。
                                      書記官  林明慧
中　　華　　民　　國　　111 　年　　10　　月　　27　　日
附錄：本案論罪科刑法條全文
刑法第271條
殺人者，處死刑、無期徒刑或10年以上有期徒刑。
前項之未遂犯罰之。
預備犯第1項之罪者，處2年以下有期徒刑。